臺灣屏東地方法院民事判決　　　　　　　　94年度訴字第40號
原　　　告　己○○
訴訟代理人　林伯祥律師
複 代 理人　蘇雅
被　　　告　甲○○
訴訟代理人　蔡晉祐律師
上列當事人間請求返還保證金等事件，本院於民國94年8 月26日
言詞辯論終結，判決如下：
    主      文
被告應給付原告新台幣貳佰伍拾陸萬貳仟柒佰壹拾柒元，及自民
國九十四年二月二日起至清償日止，按週年利率百分之五計算之
利息。
訴訟費用由被告負擔。
本判決於原告以新台幣捌拾伍萬伍仟元或等值之台灣銀行發行無
記名可轉讓定期存單供擔保後，得假執行；但被告如於執行標的
物拍定、變賣前，以新台幣貳佰伍拾陸貳仟柒佰壹拾柒元為原告
預供擔保，得免為假執行。
    事實及理由
一、原告主張：兩造於民國92年10月7 日就被告所有坐落屏東縣
    長治鄉○○段70及76地號土地（下稱系爭土地），簽訂房屋
    合建契約，伊同時交付面額新台幣（下同）250 萬元之票據
    供被告兌現，以作為保證金，約定俟被告驗收分得房屋之同
    時應全數無息退還予伊。兩造又簽訂房屋合建契約特別補充
    條款，約定合建之14棟建物中由被告分得之5 棟，其坐落之
    土地由被告與其妻吳黃足妹相互移轉所有權，另9 棟建物坐
    落之土地由被告移轉所有權予伊，其因而發生之土地增值稅
    及相關費用由兩造按分得房屋之稅率各自負擔。兩造並約定
    ，系爭土地上所有地上物由伊負責拆除，若有糾紛或法律訴
    訟等事宜均由被告負責解決，倘侵害伊之權益，伊有權求償
    或依違約論處。嗣因訴外人即被告之次子乙○○主張坐落系
    爭土地上門牌號碼屏東縣長治鄉○○村○○路245 號房屋為
    其所有，委由律師於92年11月21日發函於伊要求洽談拆遷補
    償事宜，伊於同年12月3 日及10日函請被告出面處理，被告
    私下表示其與乙○○不合，為使工程順利進行，請伊同意動
    用前述保證金中之180 萬元，並委託伊與乙○○洽商補償事
    宜，伊乃於92年12月22日收受被告交付之180 萬元，而於同
    年月24日與乙○○達成協議，並於翌日將協議之補償費用17
    5 萬元匯入乙○○指示之帳戶內，所剩5 萬元則由伊保管。
    詎於93年12月19日完成驗收並交屋後，被告竟拒絕返還保證
    金245 萬元，且應由被告負擔而委託伊代墊之土地增值稅11
    2,717 元，被告亦拒不給付，伊得依兩造所訂合建契約請求
    被告返還保證金245 萬元，依民法第546 條第1 項之規定請
    求被告償還代墊之土地增值稅112,717 元，並均加計法定遲
    延利息等情，並聲明：(一)被告應給付原告2,562,717 元，及
    自起訴狀繕本送達翌日起至清償日止，按週年利率百分之5
    計算之利息。(二)原告願以現金或等值之台灣銀行發行無記名
    可轉讓定期存單供擔保，請准宣告假執行。
二、被告則以：伊雖因本件合建契約而收受原告交付之保證金25
    0 萬元，惟原告於92年12月間以其財務吃緊為由，央求伊先
    返還其中180 萬元，經伊同意後，原告即於92年12月22日委
    由訴外人丁○○取回180 萬元，所剩保證金僅70萬元而已，
    至原告取回180 萬元後作何用途，則與伊無關。又原告於92
    年12月24日與乙○○簽訂之協議書第1 條明定，原屋主同意
    將坐落系爭土地上門牌號碼屏東縣長治鄉○○村○○路245
    、247 號建物全部交由原告拆除及擁有，所發生之費用概由
    原告自行負責。所謂「所發生之費用」包括系爭土地地上物
    之拆遷補償費，則原告給付乙○○之175 萬元自應由其自行
    負擔，而不得向伊求償。再者，兩造委託代書庚○○辦理系
    爭土地登記相關事宜，庚○○卻以異常曲折之移轉過程辦理
    登記，加惠原告，而增加伊應負擔土地增值稅。且依兩造所
    訂房屋合建契約特別補充條款第3 條之約定，因土地移轉所
    產生之土地增值稅由兩造各自負擔，亦即原告應負擔其所分
    得土地之增值稅，伊所分得之土地則移轉予伊之配偶吳黃足
    妹，而依土地稅法第28條之2 規定，配偶相互贈與之土地，
    得申請不課徵土地增值稅，則伊移轉予吳黃足妹部分，根本
    毋須繳納任何土地增值稅，原告以代伊繳納土地增值稅112,
    717 元，而請求伊償還，顯屬無稽等語，資為抗辯，並聲明
    ：(一)原告之訴駁回。(二)如受不利之判決，被告願供擔保請准
    宣告免為假執行。
三、經查：兩造於92年10月7 日就被告所有系爭土地簽訂房屋合
    建契約，原告交付250 萬元之票據供被告兌現以作為保證金
    ，約定俟被告驗收應分得房屋無訛之同時全數無息退還原告
    。兩造又簽訂房屋合建契約特別補充條款，其第3 條約定為
    求享有土地增值稅減半之優惠（截至93年1 月31日止），被
    告分得5 棟建物之土地面積，由被告與其妻吳黃足妹相互移
    轉所有權，另9 棟建物之土地面積所有權，被告同意移轉予
    原告，因而發生之土地增值稅及相關費用，由兩造各自負擔
    。嗣因被告之次子乙○○主張坐落系爭土地上門牌號碼屏東
    縣長治鄉○○村○○路245 號房屋為其所有，發函要求原告
    洽談拆遷補償事宜，原告於92年12月22日委由丁○○自被告
    領取180 萬元，並於92年12月24日與乙○○達成協議，而於
    92年12月25日給付乙○○拆遷補償費175 萬元，尚剩5 萬元
    未使用。迨93年12月19日完成驗收並交屋後，被告拒絕返還
    保證金245 萬元予原告，且就原告繳納之土地增值稅881,20
    5 元，原告主張被告應負擔112,717 元，被告亦拒絕償還各
    事實，為兩造所不爭執，並經證人庚○○、丁○○、戊○○
    、丙○○、乙○○證稱屬實，復有房屋合建契約書、收據、
    房屋合建契約特別補充條款、存證信函、取款證明、協議書
    、匯款明細查詢、鉅成建設股份有限公司函、交屋證明書、
    土地增值稅繳款書、房屋建照規範說明書、屏東縣稅捐稽徵
    處函及委託書等件在卷可稽，堪信為實在。
四、兩造之爭點為：1.本件交付乙○○之補償費175 萬元應由何
    人負擔？2.原告是否因未為被告辦理免課土地增值稅，而不
    得再向被告請求墊付之費用？茲分別論述如下：
  (一)查兩造所訂房屋合建契約特別補充條款第8 條、第9 條明定
    ：「甲方（指被告）同意原座落於本件合建案土地面積上之
    所有地上物，由乙方（指原告）無償拆除，拆除費用及地上
    物拆除後有價值之物件，均由乙方負責及擁有」、「甲方保
    證所提之合建土地及原有地上物絕無任何糾葛，若有糾紛或
    法律訴訟等事宜，均由甲方負責解決與乙方無涉，且因而侵
    害到乙方的權益時，乙方有權求償或依違約論處理」。可見
    ，遇有他人主張系爭土地上之建物為其所有時，應由被告負
    責處理，若因此而應給與該他人補償費，亦應由被告負擔。
    又證人丁○○證稱：本件係因被告事先未告知地上房屋為乙○○所有，被告自認不對，同意由他負擔180 萬元與乙○○
    協議，並且委託原告去與乙○○協議，最後原告以175 萬元
    與吳純知達成協議。因為被告不想讓他另外一個兒子知道，
    所以才委託原告以原告名義去協議。被告確實有承諾要負擔
    該180 萬元。保證金是以票據支付被告，被告早已兌現，要
    支付乙○○補償金，是我陪同被告去提領，由銀行交付支票
    給我們等語（見本院卷第83、84頁）。證人戊○○亦證稱：
    被告可能怕他大兒子知道，所以才會委託原告出面，乙○○
    是被告的二兒子。被告事後曾向我提及他請原告代墊180 萬
    元，處理該問題，並叫我不要向他大媳婦起。180 萬元由被
    告負擔，不過他缺錢，所以由原告先出錢等語（見本院卷第
    98、99頁）。證人戊○○所證由原告先出錢云云，顯係因被
    告主觀上認為保證金將來須退還原告而為原告所有之故，與
    證人丁○○所證尚無矛盾之處。又原告以其自己之名義於92
    年12月24日與乙○○簽訂協議書，同意由原告給付乙○○補
    償費175 萬元，固據證人乙○○證稱屬實，並有協議書可憑
    ，惟依前開說明，此乃原告受被告委任以其自己之名義與純
    智協商之結果，自不能以此否認被告有委任原告處理該事務
    之事實。至於上開協議書第1 條約定所發生之費用概由建築
    人即原告自行負責一語，乃指拆除費用而言，更與給付乙○○之補償應由何人負擔無關。依上所述，本件原告給付乙○○補償費175 萬元，乃受被告之委任而為，該175 萬元無論
    是否自原告所交付之保證金動支，均應由被告負擔。從而，
    原告於合建之房屋驗收並交付後，依兩造所訂房屋合建契約
    第5 條約定，請求被告返還剩餘之保證金245 萬元，即屬有
    據。
  (二)按配偶相互間贈與之土地，得申請不課徵土地增值稅。但於
    再移轉於第三人時，以該土地第一次贈與之原規定地價或前
    次移轉現值為原地價，計算漲價總數額，課徵土地增值稅。
    土地稅法第28條之2 第1 項定有明文。是配偶間互相贈與土
    地固得申請不課徵土地增值稅，惟查：本件兩造委託庚○○
    辦理土地移轉登記，被告事先並未告知移轉於其配偶吳黃足
    妹部分欲申請不課徵土地增值稅，且考慮被告方面要另外出
    售，而當時係增值稅減半之期間，繳納增值稅對於被告將來
    出售比較有利之事實，經證人淑英到場證稱明確，並有委託
    書在卷可按（見本院卷第80、81頁及第132 頁）。且兩造於
    房屋合建契約特別補充條款第3 條所為約定，其目的既係為
    享有93年1 月31日截止之土地增值稅減半之優惠（其後修法
    改為永久性之優惠當為兩造所無法預知），若謂被告移轉於
    其配偶吳黃足妹部分欲申請不課徵土地增值稅，顯與該條約
    定意旨相悖。是本件自不能因未為被告申請不課徵土地增值
    稅，即認被告毋須負擔繳納土地增值稅。又本件被告應負擔
    之土地增值稅112,717 元係由原告代墊，依兩造訂約之經過
    及情節，應認兩造間就此有委任之默示意思表示合致，則原
    告依民法第546 條第1 項規定，請求被告償還其代墊之土地
    增值稅112,717 元，自無不合。至兩造所委託之庚○○辦理
    本件土地移轉登記事宜是否另有不當之情事，而加重被告之
    負擔，乃另一問題，與原告請求被告償還代墊之款項並不相
    關。
五、綜上所述，本件原告依兩造所訂房屋合建契約及民法第546
    條第1 項規定，請求被告給付2,562,717 元，及自起訴狀繕
    本送達翌日（即94年2 月2 日）起至清償日止，按週年利率
    百分之計算之利息，為有理由，應予准許。又兩造各陳明願
    供擔保，請准宣告假執行或免為假執行，經核均無不合，爰
    分別酌定相當之擔保金額，併准許之。
六、據上論結，本件原告之訴為有理由，依民事訴訟法第78條、
    第390 條第2 項、第392條第2項、第3項，判決如主文。
中　　華　　民　　國　　94　　年　　9 　　月　　5 　　日
                  民事第二庭    法　官　春生
正本係照原本作成。
如對判決上訴，須於判決送達後20日內向本院提出上訴狀，其未
表明上訴理由者，應於提出上訴後20日內向本院補提理由書狀（
均須按他造當事人之人數附繕本）。
                                書記官　洪榮華
中　　華　　民　　國　　94　　年　　9 　　月　　5 　　日
